ACORDAO-COMPLETO-2456601

ACÓRDÃO 9159/2021 ATA 23/2021 - PRIMEIRA CÂMARA

VISTOS, relatados e discutidos estes autos de concessão de aposentadoria pelo Instituto Nacional da Propriedade Industrial (INPI) .
ACORDAM os ministros do Tribunal de Contas da União, reunidos em sessão da 1ª Câmara, diante das razões expostas pelo relator, em:
9.1. considerar ilegal o ato de aposentadoria de Ricardo Portugal Timotheo da Costa (38103/2020, peça 2) , recusando-lhe o registro, nos termos do § 1º do art. 260 do RI/TCU; 
9.2. dispensar a devolução dos valores indevidamente recebidos, presumidamente, de boa-fé pelo ex-servidor, nos termos da Súmula 106 deste Tribunal; 
9.3. determinar ao Instituto Nacional da Propriedade Industrial que:
9.3.1. suspenda, no prazo de 15 (quinze) dias, todo e qualquer pagamento concernente ao ato impugnado, adequando a parcela referente à incorporação de quintos do interessado na proporção devida e conforme modulado pelo STF no âmbito do RE 638.115, comunicando a este Tribunal as providências adotadas, nos termos dos arts. 262, caput, do RI/TCU, e 8º, caput, da Resolução TCU 206/2007;
9.3.2. dê ciência do inteiro teor desta deliberação ao interessado, alertando-o de que o efeito suspensivo proveniente da interposição de eventuais recursos perante o Tribunal não oexime da devolução dos valores percebidos indevidamente após a respectiva notificação, caso esses não sejam providos, devendo encaminhar os comprovantes dessa notificação a esta Corte no prazo de até 30 (trinta) dias;
9.3.3. cadastre novo ato de concessão de aposentadoria livre das irregularidades apontadas, submetendo-o no prazo de 30 (trinta) dias à apreciação deste Tribunal, nos termos do art. 262, caput e § 2º, do RI/TCU, e do art. 19, § 3º, da Instrução Normativa TCU 78/2018;
9.4. encerrar o processo e arquivar os presentes autos.

Ato de Aposentadoria.

Primeira Câmara

Instituto Nacional da Propriedade Industrial (INPI).

3. Interessado: Ricardo Portugal Timotheo da Costa (XXX.257.221-XX).

13.1. Ministros presentes: Walton Alencar Rodrigues (Presidente), Benjamin Zymler, Vital do Rêgo e Jorge Oliveira.
13.2. Ministros-Substitutos presentes: Augusto Sherman Cavalcanti e Weder de Oliveira (Relator).

WEDER DE OLIVEIRA

Em exame, ato de concessão inicial de aposentadoria ao Sr. Ricardo Portugal Timotheo da Costa emitido pelo Instituto Nacional da Propriedade Industrial (INPI) .
Reproduzo, com ajustes de forma, a instrução do auditor da Secretaria de Fiscalização de Integridade de Atos e Pagamentos de Pessoal e de Benefícios Sociais (Sefip) , (peça 4) , que recebeu anuência do diretor da unidade especializada (peça 5) , bem como manifestação de concordância pelo MP/TCU, representado pelo procurador Júlio Marcelo de Oliveira (peça 7) :
" (...) EXAME TÉCNICO  
Procedimentos aplicados
3.	Os procedimentos para exame, apreciação e registro de atos de pessoal encontram-se estabelecidos na Instrução Normativa TCU 78/2018 e na Resolução TCU 206/2007. Essas normas dispõem que os atos de pessoal disponibilizados por meio do e-Pessoal devem ser submetidos previamente a críticas automatizadas, com base em parâmetros predefinidos.
4.	As críticas das informações cadastradas na etapa de coleta do ato foram elaboradas e validadas levando-se em conta as peculiaridades de cada ato. Os itens verificados nessa etapa são inerentes a dados cadastrais, fundamentos legais, mapa de tempo, ficha financeira, assim como eventuais ocorrências de acumulação. Trata-se de verificações abrangentes, minuciosas e precisas e sem a necessidade de ação humana e, portanto, menos suscetível a falhas. As críticas aplicadas estão discriminadas no sistema, no Menu e-Pessoal, opção "Crítica", que podem ser acessadas mediante concessão de perfil específico a servidores do TCU responsáveis pela análise.
5.	Além das críticas automatizadas, há verificação humana adicional no caso de haver alertas do sistema ou informações não formatadas, como esclarecimentos do gestor ou do controle interno.  
6.	As críticas também consideram os registros do Sistema Integrado de Administração de Recursos Humanos (Siape) . O Siape disponibiliza informações atualizadas sobre as parcelas que integram os proventos, diferentemente, portanto, do e-Pessoal, que informa as parcelas no momento do registro do ato. 
7.	Essa confrontação com o Siape fornece uma visão atual e verdadeira da situação, o que permite descaracterizar irregularidades e inconsistências que, embora constantes do e-Pessoal, já foram corrigidas.
8.	As verificações detectadas no ato encontram-se discriminadas na aba de pendências do ato no sistema e-Pessoal, bem como no espelho do ato contemplado por esta instrução.
Exame das Constatações
9.	Ato: 38103/2020 - Interessado: RICARDO PORTUGAL TIMOTHEO DA COSTA - CPF: XXX.257.221-XX
9.1.	Parecer do Controle Interno: considerar o ato Legal.
9.2.	Constatações e análises: 
9.2.1.	Houve o registro de pelo menos uma rubrica com 'Denominação para análise pelo TCU = Vantagem de caráter pessoal (82107 - VPNI ART.62-A LEI 8112/90 - AP (Vantagem de caráter pessoal - VPNI art. 62-A Lei 8.112/90) - R$ 299,90) .
a.	Justificativa do Gestor de Pessoal: Não há. Verificação efetuada no âmbito do TCU.
b.	Análise do Controle Interno:  Não há. Verificação efetuada no âmbito do TCU.
c.	Análise da unidade técnica (Sefip/TCU) :
A concessão da vantagem de quintos ou décimos está indevida, uma vez que não há tempo de exercício de função suficiente para a fração deferida.
9.2.2.	Ato e-Pessoal em substituição a ato Sisac devolvido de acordo com comunicado da presidência do TCU.
a.	Justificativa do Gestor de Pessoal: Não há. Verificação efetuada no âmbito do TCU.
b.	Análise do Controle Interno:  Não há. Verificação efetuada no âmbito do TCU.
c.	Análise da unidade técnica (Sefip/TCU) : Ato em substituição a ato SISAC devolvido com entrada original no TCU na data de 24/6/2016.
9.3.	O detalhamento da inconsistência acima elencada encontra-se no anexo II dessa instrução. 
9.4.	Encaminhamento do ato: 
9.4.1.	Considerar ILEGAL e recusar registro do ato de Aposentadoria de RICARDO PORTUGAL TIMOTHEO DA COSTA do quadro de pessoal do órgão/entidade Instituto Nacional da Propriedade Industrial, com base nos arts. 71, inciso III, da Constituição Federal, 1º, inciso V, e 39, inciso II, da Lei 8.443/1992 e 260, § 1º, do Regimento Interno.
9.4.2.	Com fulcro no art. 262, caput, do Regimento Interno deste Tribunal, determinar ao órgão/entidade Instituto Nacional da Propriedade Industrial que: 
a.	dê ciência, no prazo de quinze dias, contados da notificação, do inteiro teor desta deliberação ao interessado, alertando-o de que o efeito suspensivo proveniente da interposição de eventuais recursos junto ao TCU não o exime da devolução dos valores percebidos indevidamente, caso o recurso não seja provido.
b.	informe o teor do acórdão que vier a ser prolatado, encaminhando ao TCU, no prazo de trinta dias, comprovante da data de ciência pelo interessado, nos termos do art. 4º, § 3º, da Resolução TCU 170/2004.
c.	promova a exclusão, no prazo 15 (quinze) dias, contados a partir da ciência desta deliberação, sujeitando-se a autoridade administrativa omissa à responsabilidade solidária, da rubrica apontada em face de manifesta ilegalidade, uma vez que o seu pagamento não encontra respaldo na jurisprudência deste Tribunal.
d.	emita novo ato, livre da irregularidade ora apontada, em substituição ao ato de Aposentadoria de RICARDO PORTUGAL TIMOTHEO DA COSTA, submetendo-o à nova apreciação por este Tribunal, na forma do artigo 260, caput, também do Regimento.
e.	dispense a devolução dos valores indevidamente recebidos de boa-fé até a data da ciência do órgão/entidade Instituto Nacional da Propriedade Industrial, do acórdão que vier a ser proferido, com base no Enunciado 106 da Súmula da Jurisprudência do TCU.
CONCLUSÃO
10.	A abrangência e a profundidade das verificações levadas a efeito fundamentam convicção de que o ato 38103/2020 pode ser apreciado pela ilegalidade, em razão das irregularidades apontadas no item Exame das Constatações desta instrução, que representam afronta à legislação e à jurisprudência de referência.
11.	O aludido ato deu entrada neste Tribunal há menos de cinco anos, não sendo aplicável, portanto, o procedimento de contraditório e ampla defesa determinado pelo Acórdão 587/2011-TCU-Plenário.
PROPOSTA DE ENCAMINHAMENTO
12.	Ante o exposto, com fundamento no art. 71, inciso III, da Constituição Federal, no art. 1º, inciso V, e art. 39, incisos I e II, da Lei 8.443/1992, no art. 260 do Regimento Interno do Tribunal de Contas da União, propõe-se: 
12.1.	Considerar ILEGAL e recusar registro do ato de Aposentadoria de RICARDO PORTUGAL TIMOTHEO DA COSTA do quadro de pessoal do órgão/entidade Instituto Nacional da Propriedade Industrial, com base nos arts. 71, inciso III, da Constituição Federal, 1º, inciso V, e 39, inciso II, da Lei 8.443/1992 e 260, § 1º, do Regimento Interno.
12.2.	Com fulcro no art. 262, caput, do Regimento Interno deste Tribunal, determinar ao órgão/entidade Instituto Nacional da Propriedade Industrial que: 
12.2.1.	dispense a devolução dos valores indevidamente recebidos de boa-fé até a data da ciência do órgão/entidade Instituto Nacional da Propriedade Industrial, do acórdão que vier a ser proferido, com base no Enunciado 106 da Súmula da Jurisprudência do TCU.
12.2.2.	emita novo ato, livre da irregularidade ora apontada, em substituição ao ato de Aposentadoria de RICARDO PORTUGAL TIMOTHEO DA COSTA, submetendo-o à nova apreciação por este Tribunal, na forma do artigo 260, caput, também do Regimento.
12.2.3.	dê ciência, no prazo de quinze dias, contados da notificação, do inteiro teor desta deliberação ao interessado, alertando-o de que o efeito suspensivo proveniente da interposição de eventuais recursos junto ao TCU não o exime da devolução dos valores percebidos indevidamente, caso o recurso não seja provido.
12.2.4.	informe o teor do acórdão que vier a ser prolatado, encaminhando ao TCU, no prazo de trinta dias, comprovante da data de ciência pelo interessado, nos termos do art. 4º, § 3º, da Resolução TCU 170/2004.
12.2.5.	promova a exclusão, no prazo 15 (quinze) dias, contados a partir da ciência desta deliberação, sujeitando-se a autoridade administrativa omissa à responsabilidade solidária, da rubrica apontada em face de manifesta ilegalidade, uma vez que o seu pagamento não encontra respaldo na jurisprudência deste Tribunal."
É o relatório.

não há

Procurador Júlio Marcelo de Oliveira.

APOSENTADORIA. TEMPO INSUFICIENTE DE EXERCÍCIO DE FUNÇÃO PARA INCORPORAÇÃO DE PARCELA DE QUINTOS. INCORPORAÇÃO DE QUINTOS DE FUNÇÕES COMISSIONADAS EXERCIDAS EM PERÍODOS POSTERIORES À VIGÊNCIA DA LEI 9.624/1998. ADEQUAÇÃO À MODULAÇÃO DO STF NO RE 638.115/CE. ILEGALIDADE DO ATO. SÚMULA 106. DETERMINAÇÕES. CIÊNCIA.

APOSENTADORIA (APOS)

Secretaria de Fiscalização de Integridade de Atos e Pagamentos de Pessoal e de Benefícios Sociais (Sefip).

Trata-se de ato de concessão inicial de aposentadoria ao Sr. Ricardo Portugal Timotheo da Costa emitido pelo Instituto Nacional da Propriedade Industrial (INPI) .
A Secretaria de Fiscalização de Integridade de Atos e Pagamentos de Pessoal e de Benefícios Sociais (Sefip) propõe a ilegalidade da aposentadoria, por ter identificado que a "concessão da vantagem de quintos ou décimos está indevida, uma vez que não há tempo de exercício de função suficiente para a fração deferida".
Acolho as análises empreendidas pela unidade instrutiva especializada, que contou com a anuência do Ministério Público de Contas, as quais incorporo às minhas razões de decidir, sem prejuízo de fazer alguns ajustes no encaminhamento proposto.
No ato do interessado (peça 2, p. 4) , consta que recebe 6/10 de "DAS 101.2 - Direção e assessoramento superior", no valor de R$ 299,90, em virtude das seguintes funções exercidas, cujo tempo totaliza 4 anos e 18 dias:
a) função FGR-1 no período entre 4/11/1986 a 27/4/1989 (total de 2 anos, 5 meses e 26 dias) .
b) função de direção DAS 101.2, de 6/1/1992 a 4/2/1992; de 02/12/1992 a 23/04/1993; e de 30/07/1997 a 27/08/1998 (total de 1 ano, 6 meses e 22 dias) .
De plano, identifica-se a concessão da vantagem de quintos em razão do exercício de funções comissionadas após o advento da Lei 9.624/1998, 8/4/1998.
A incorporação de "quintos" prevista no art. 62 da Lei 8.112/1990 está limitada à data de 8/4/1998, quando foi publicada a Lei 9.624/1998.
A controvérsia acerca da incorporação ou não de parcelas referentes às funções exercidas no período compreendido entre 8/4/1998 e 4/9/2001 foi definitivamente resolvida, pelo Supremo Tribunal Federal (STF) , no RE 638.115/CE (repercussão geral reconhecida, tese 395) :
"Tema: 395 - Incorporação de quintos decorrentes do exercício de funções comissionadas e/ou gratificadas.
Tese: Ofende o princípio da legalidade a decisão que concede a incorporação de quintos pelo exercício de função comissionada no período de 8/4/1998 até 4/9/2001, ante a carência de fundamento legal. Obs: Redação da tese aprovada nos termos do item 2 da Ata da 12ª Sessão Administrativa do STF, realizada em 09/12/2015."
O STF modulou os efeitos da decisão nos seguintes termos:
"Inicialmente, o Tribunal, por maioria, resolvendo questão de ordem suscitada pelo Ministro Dias Toffoli (Presidente) , deliberou que, para a modulação dos efeitos de decisão em julgamento de recursos extraordinários repetitivos, com repercussão geral, nos quais não tenha havido declaração de inconstitucionalidade de ato normativo, é suficiente o quórum de maioria absoluta dos membros do Supremo Tribunal Federal, vencido o Ministro Marco Aurélio, que diverge quanto à formulação da questão de ordem e quanto ao seu mérito. Votaram na questão de ordem os Ministros Luiz Fux e Roberto Barroso. Na sequência, o Ministro Dias Toffoli (Presidente) proclamou o resultado do julgamento deste recurso, ocorrido na sessão virtual de 11.10.2019 a 17.10.2019: 'O Tribunal, por maioria, acolheu parcialmente os embargos de declaração, com efeitos infringentes, para reconhecer indevida a cessação imediata do pagamento dos quintos quando fundado em decisão judicial transitada em julgado, vencida a Ministra Rosa Weber, que rejeitava os embargos. No ponto relativo ao recebimento dos quintos em virtude de decisões administrativas, o Tribunal, em razão de voto médio, rejeitou os embargos e, reconhecendo a ilegitimidade do pagamento dos quintos, modulou os efeitos da decisão de modo que aqueles que continuam recebendo até a presente data em razão de decisão administrativa tenham o pagamento mantido até sua absorção integral por quaisquer reajustes futuros concedidos aos servidores. Os Ministros Ricardo Lewandowski e Celso de Mello proviam os embargos de declaração e modulavam os efeitos da decisão em maior extensão. Ficaram vencidos, nesse ponto, os Ministros Marco Aurélio e Rosa Weber. Por fim, o Tribunal, por maioria, também modulou os efeitos da decisão de mérito do recurso, de modo a garantir que aqueles que continuam recebendo os quintos até a presente data por força de decisão judicial sem trânsito em julgado tenham o pagamento mantido até sua absorção integral por quaisquer reajustes futuros concedidos aos servidores, vencidos os Ministros Marco Aurélio e Rosa Weber. Tudo nos termos do voto do Relator. Afirmaram suspeição os Ministros Luiz Fux e Roberto Barroso'. Ausente, justificadamente, nesta assentada, o Ministro Celso de Mello. Plenário, 18.12.2019."
Com efeito, no campo "funções exercidas" do ato de Ricardo Portugal Timotheo da Costa (38103/2020, peça 2, p. 4) , consta que ocupou funções comissionadas em períodos após a data de 8/4/1998, cujas parcelas foram incorporadas aos seus proventos.
Por outro lado, a Sefip aponta que não houve tempo de exercício de função suficiente para incorporar a fração deferida de 6/10 de DAS 101.2.
Como dito anteriormente, o Sr. Ricardo Portugal Timotheo da Costa exerceu função FGR-1 no período entre 4/11/1986 a 27/4/1989 (total de 2 anos, 5 meses e 26 dias) e o cargo em comissão DAS 101.2, de 6/1/1992 a 4/2/1992; de 02/12/1992 a 23/04/1993; e de 30/07/1997 a 27/08/1998 (total de 1 ano, 6 meses e 22 dias) .
Acerca da forma de cálculo para incorporação de "quintos", transcrevo por elucidativo, trecho do parecer emitido pela Secretaria de Recursos (Serur) , no âmbito dos autos do TC Processo 023.512/2007-7, o qual tratou de pedido de reexame interposto por ex-servidor do Tribunal Regional Eleitoral do Acre em face do Acórdão 111/2013-TCU-Plenário, que considerou irregulares incorporações e atualizações de parcelas de quintos:
"2.3.7. Importa esclarecer que o período no qual o servidor não exerceu função, ocorrido entre 14/4/1998 e 13/5/1998, não gera efeitos para fins de cômputo do tempo que motiva a incorporação. Os doze meses de exercício de função devem ser contados de forma contínua/consecutiva, o que não significa que esse período deva ser ininterrupto. Assim dispõe o voto condutor do Acórdão 2285/2007-TCU-Plenário ao tratar da atualização de quintos, cujos excertos são transcritos a seguir
'9. Essa interpretação sufragada pelo STJ, aliás, não parece destoar daquela adotada pelo TCU nos autos do TC 007.690/1984, quando se reconheceu a um servidor desta Corte o direito de escolher um determinado período contínuo de 12 meses de exercício de cargo em comissão a ser utilizado para efeito de atualização da vantagem de quintos.
10. A propósito, é preciso salientar que, uma vez eleito o marco inicial para o cômputo desse período de exercício de função comissionada, o intervalo de 12 meses deverá ser contado de forma consecutiva, não sendo possível se excluir qualquer tempo de função nesse interregno, sob pena de se frustrar a regra instituída pelo § 3º do art. 3º da Lei nº 8.911/1994, a qual veio justamente disciplinar o caso de mais de uma função comissionada ou cargo em comissão ter sido exercido nesse interregno de 12 meses, sendo essa exclusão incompatível com esta última regra. Esse entendimento, repita-se, é extraído da própria delimitação legal inserida pela Lei nº 8.911/1994, que fixou em 12 meses o período de exercício de função a ser utilizado para a atualização dos quintos.
11. Em outras palavras, não se pode selecionar, para fins de atualização de quintos, períodos de exercício de função comissionada ou cargo em comissão não consecutivos ou interpolados, por ser tal procedimento contrário à própria sistemática estabelecida pela Lei nº 8.911/1994, pois se assim fosse, pouca ou nenhuma efetividade teria o § 3º do art. 3º desse diploma legal'.
2.3.8. Houve, no caso em comento, uma interrupção no exercício de função pelo prazo de um mês em que o servidor não exerceu nenhuma função. Entretanto, esse intervalo interruptivo não afasta o fato de que os doze meses devem ser contados de forma contínua/consecutiva a partir do marco inicial da contagem, que, no caso da incorporação, é o primeiro dia de exercício de função. Essa contagem dos doze meses de forma contínua impede que o servidor exclua um eventual período de exercício de uma função de menor nível. Nesse cálculo, frise-se, o intervalo sem o exercício de função, existente entre aqueles com exercício de função, deve ser desprezado. Logo, a leitura adequada dos argumentos colacionados no item anterior impõe o fato de que o prazo de doze meses deve ser contínuo/consecutivo, e não ininterrupto. Ademais, não há previsão legal que fundamente o argumento de que, para a incorporação, seria necessária a contagem de doze meses ininterruptos de tempo de serviço." (não grifado no original) .
Nessa intelecção, desprezando-se o tempo em que o interessado ficou sem ocupar função (de 28/4/1989 a 5/1/1992) , nos 4 anos e 18 dias em que o Sr. Ricardo Portugal Timotheo da Costa exerceu alguma função, cujas parcelas podem ser incorporadas na forma de "quintos", conclui-se que tem direito a 4/10 de FGR-1 (2 anos) e 4/10 de DAS 101.2 (2 anos e 18 dias, resultante da atualização por ter exercido essa por maior tempo, 1 ano, 6 meses e 22 dias, em conjunto a 5 meses e 26 dias da FGR-1) .
Assim, deve ser determinado ao Instituto Nacional da Propriedade Industrial que emita novo ato, com a adequação da parcela referente aos "quintos" à modulação acima referenciada e nas proporções devidas.
Uma vez que o ato foi enviado a esta Corte de Contas há menos de 5 (cinco) anos, pode ser apreciado sem a necessidade de prévia oitiva do interessado, nos termos do Acórdão 587/2011-TCU-Plenário, bem como não transcorreu o mesmo prazo de 5 anos a ensejar o respectivo registro tácito (Acórdão 122/2021-TCU-Plenário) .
Diante do exposto, manifesto-me pela aprovação do acórdão que ora submeto à apreciação deste Colegiado.
TCU, Sala das Sessões, em 6 de julho de 2021.
Weder de Oliveira 
Relator